最高法院民事判決　　　　　　九十四年度台上字第一三四四號
　　上　 訴　 人　乙○○
　　　　　　　　　　　　　93.
　　訴 訟代理 人　吳國輝律師
　　被 上　訴 人　廷陽建設有限公司
　　兼法定代理人　甲○○
上列當事人間請求返還價金事件，上訴人對於中華民國九十一年
十一月五日台灣高等法院第二審判決（九十年度上字第九八五號
），提起上訴，本院判決如下：
    主  文
上訴駁回。
第三審訴訟費用由上訴人負擔。
    理  由
本件上訴人主張：伊於民國八十年九月十五日分別與被上訴人簽
訂房地買賣契約，購買圓堡別墅吉祥型二十八號即門牌桃園縣龜
山鄉○○街一巷十六號房地一戶，總價新台幣（下同）九百二十
三萬元，伊已依約繳付房地款二百五十八萬元、代書費三萬元、
契稅費八萬元、協議利息五萬七千八百六十七元，合計二百七十
四萬七千八百六十七元。詎系爭建物經縣政府檢查發現多項安全
措施須改善、地下車庫以儲藏室改充，且未有自動滅火設備，並
有十二項工程未依約施作，顯有物之重大瑕疵且屬給付不能，經
催告仍未補正，伊自得解除契約。又兩造曾協議於八十二年九月
十五日交屋，被上訴人卻遲未完工交屋，致伊必須另行在外租屋
居住二年，計付租金四十八萬元，伊亦得請求損害賠償等情，爰
依民法第二百五十九條解除契約回復原狀及民法第二百六十條、
第二百三十一條規定，求為命被上訴人連帶給付伊二百七十四萬
七千八百六十七元及加計自原判決附表所示起算日起算之法定利
息，並連帶給付伊四十八萬元及加計自八十九年九月六日起算法
定遲延利息之判決。
被上訴人則以：上訴人於前案台灣台北地方法院（下稱台北地院
）八十四年度訴字第一四七號請求返還價金事件判決確定後，重
行提起本件訴訟，有違一事不再理原則。伊於八十七年間即已限
期三個月催告上訴人給付價金未果而解除本件買賣契約，上訴人
自無從再解除契約。又上訴人並未買受車位，且伊就系爭房屋早
已建造完成，取得使用執照，桃園縣政府八十六年函僅係表明溫
妮颱風來襲，檢測後促請改善，並未指明系爭建物不能居住，自
無給付不能之情事，系爭房屋亦無上訴人所指之瑕疵情形。另上
訴人有先給付價金之義務，伊於其價金未付前無交屋義務，自無
須賠償上訴人租金之損失等語，資為抗辯。
原審依審理之結果，以：查另案台北地院八十四年度訴字第一四
七號上訴人對被上訴人請求返還價金事件，上訴人係主張兩造就
系爭房屋約定於八十二年九月十五日完工交屋，因被上訴人逾期
未交屋，經定期催告未果而解除契約，請求返還價金，該案業經
三審判決上訴人敗訴確定。上訴人於本件訴訟雖仍主張解除契約
，惟其原因事實係基於給付不能及物之瑕疵擔保，此與前案訴訟
係因給付遲延，尚有不同，且本件訴訟之原因事實發生於前案訴
訟最後事實審言論辯論終結後，非屬同一事件，自無一事不再理
原則之違反。次查，依系爭房屋買賣合約第四條第一、二項，土
地買賣合約第三條第一、二項約定「甲方（買受人）不委託乙方
（出賣人）代辦銀行貸款者，應於乙方領得使用執照時，給付該
部分價金」、「前項貸款，甲方應以本約房地於辦妥所有權登記
後，設定第一順位抵押權與核貸之金融機構為擔保；並俟乙方領
得貸款後始得辦理交屋」之約定，可見不論上訴人是否向銀行貸
款，就貸款部分之價金，均有先為給付之義務，此與被上訴人交
屋之義務無對待給付關係。又系爭土地應有部分於八十二年五月
六日即已登記為上訴人所有，系爭房屋亦於同年月八日辦妥所有
權第一次登記，上訴人與被上訴人廷陽建設有限公司於八十二年
五月十二日簽立之協議書並載明：「交屋截止日期為民國八十二
年九月十五日，若逾期無法交屋，甲方（被上訴人）應自八十二
年九月十六日起，乙方（上訴人）應付之銀行貸款利息由甲方於
當月底付現金給乙方」，有原審法院調取之上開八十四年度訴字
第一四七號事件歷審卷可稽，顯見上訴人就其應付價款有先為給
付之義務。被上訴人曾於八十六年十一月二十七日以存證信函限
期三個月催告上訴人繳納系爭房地六百六十五萬元貸款及第二十
一、二十二、二十四、二十五、二十六期款價金，逾期將依買賣
契約解除契約並沒收價金，此有存證信函及掛號收件回執各一件
在卷可佐（一審卷第一三二至一三四頁），上訴人迄未依限繳納
，被上訴人再於八十七年十二月三日以另案準備書狀為解除契約
之意思表示送達對造，此亦有該準備書狀影本附卷可稽（一審卷
第一三六頁），且經原審法院調取台北地院八十六年度訴字第三
六四四號卷核閱無訛，堪認被上訴人解除契約之意思表示於八十
七年十二月三日已到達上訴人。而上訴人以系爭房屋有物之瑕疵
及給付不能主張解除買賣契約，係以八十七年二月二十七日郵局
存證信函為解除契約之意思表示寄達被上訴人（一審卷第七四、
七八至九二頁），被上訴人亦承認有收受此信函，究竟何者之解
除契約發生效力，首應探究解除契約意思表示在先之上訴人其解
除契約是否於法有據。上訴人主張系爭建物有給付不能情事，無
非以桃園縣政府八六府工建字第二○一○九九號及八十六府農保
字第二○五九六六號函示有六項措施因「溫妮颱風」來襲後經桃
園縣政府檢查結果認為須儘速改善處理，此六項目為(一)原設計地
錨承載拉力是否足。(二)游泳池下方四填土區、擋土牆洩水孔有
流出泥漿及六十二號房屋頂樓樑柱出現裂縫，有不穩定現象。(三)
公共設施上方之圍牆設於擋土牆上方以百步磚疊砌，建議改以輕
質材料設置。(四)社區○巷○號○道路裂縫，步道下有龜裂情形。
(五)社區間之棟距垂直落差甚大，且相鄰緊靠，擋土牆超高，無緩
衝區，排水情形並不明確，須進行安全監測之鑑定。(六)房屋建築
於回填土上，是否滑動之虞及該基地是否位於順向坡須再進行檢
討（一審卷第七四至七七頁）。惟系爭建物早已建造完成，由縣
政府核發八十二年四月七日（八二）桃縣工建使字第○五一九號
使用執照在案（一審卷第二四七頁），而桃園縣政府上開二函僅
稱須改善，並未明確認定系爭建物安全檢查不合格，且桃園縣政
府就被上訴人所建圓堡社區檢查結果陳報內政部營建署所列之檢
查級數於八十七年至八十九年均為「Ｂ」級（按Ｂ級係指現況有
發現局部或部分缺失，建議住戶可考慮相關專業技術辦理安全檢
測及改善處理，見一審卷第二五八、二六○頁）。至八十九年雖
改列為「Ａ」級（指現狀有顯著瑕疵及品質缺失，建議住戶應儘
速委請專業技師辦理安全鑑定改善及防災措施，見一審卷第二八
三、二八四頁），然此係因廷美街及廷美一巷三十三弄為大回填
區，回填區之擋土牆高約十六公尺，以地錨拉住，回填土區出現
明顯龜裂，土壤沈陷現象所致。況據桃園縣政府二度函覆第一審
法院稱：關於圓堡社區廷美一巷十六號（即系爭房屋）於九十年
六月十四日現場勘查，在居住使用上尚無安全之虞等情（一審卷
第三一二至三一五頁）。台灣省建築師公會桃園辦事處亦函覆：
該辦事處僅每年定期辦理山坡地住宅社區安全檢查工作，並未就
上訴人所買受廷美街一巷十六號房屋進行安全鑑定或出具鑑定報
告書云云（原審卷第一七八頁），而未否認前援用之縣政府覆函
，足見上訴人主張其買受之系爭房屋安全堪虞尚非有據。況前引
縣政府「改列Ａ級」檢查分析表，所載之位置係指「圓堡大樓」
社區（按此社區起造人係訴外人逸陽建設公司）與圓堡社區廷美
一巷三十三弄之擋土牆。而上訴人所買受者係廷美一巷十六號三
層之別墅區，與十層樓之圓堡大樓社區外形顯然有別，且上訴人
所買廷美街一巷十六號即吉祥型二十八號其位置在社區之中心，
二者尚有距離，不能逕認上訴人買受房屋有安全之虞而屬給付不
能。至上訴人所提出之聯合報、中國時報之剪報均載明為「圓堡
大樓」，亦不足認係系爭房屋，上訴人據以主張其買受房屋有給
付不能情形而解除契約，自非正當有據。上訴人另主張系爭建物
有得據以解除契約之瑕疵計有十三項：擅自以儲藏室充作地下
車庫，且未依法設置自動滅火設備。擋土牆龜裂。未依建造
執照設計圖施作。社區活動中心未依照契約以ＲＣ結構施作，
而改以石膏板施作，致造成樓梯腐杇、牆壁整面腐爛及穿破，牆
腳地基下陷、龜裂。各戶未依約裝設高級對講機、密碼鎖、防
盜鍊及門窗上的磁簧開關。斜簷、屋頂未依約舖文化瓦、Ｓ型
瓦、鋼瓦。樓梯扶手迸裂、顏色不拘。地下層與二樓後陽台
之通道門未按裝門框。未依廣告圖說設污水處理系統。社區
圍牆未依契約裝設紅外線監視系統。社區未依開發計劃或建築
成規設置「滯洪池」，以便暴雨來臨時蓄存超額地表雨水，減少
洪災。社區未依開發計劃或建築成規設置「沉沙池」，以便截
留土壤坡遭地表逕流沖刷之泥土。依房屋買賣合約第一條第二
項載明公共設施所包含之發電機室，至今尚未設立（以上共十三
項，見八十九年六月十九日起訴狀一審卷第七至十頁）。上訴人
雖曾就前揭十三項瑕疵中之等五項瑕疵，分別於八十
六年十二月五日、八十七年一月六日通知被上訴人限期十日補正
，並主張同時履行抗辯逾期將解除契約，此有其提出存證信函二
件附卷可佐（一審卷第七八至八七頁）。惟依房屋買賣契約書第
一條第二項之記載及系爭契約位置附圖，其地下室部分即「地下
室平面圖」僅劃樓梯口並無車道出口之表示。至於買賣契約附件
建材表有「車庫」、「地下車庫」等文字部分，其出現處係在「
內牆」、「地坪」、「平頂」、「車庫車道」等處，乃所有訂購
戶皆可能適用之處，顯非專指上訴人所訂購之系爭房屋。又上訴
人所提出吉祥如意型傢俱配置參考圖雖於底樓部分畫有二部汽車
，然此僅係傢俱配置參考圖，依兩造房屋買賣契約第二條第一項
記載：「本約房屋之施工標準悉依桃園縣政府工務局核准圖樣施
工，建材設備依附件所示建材設備為準」，並未有以此配置圖參
考圖為準之約定，且系爭建物之使用執照亦無此車庫一項，難謂
此傢俱配置參考圖為契約之部分，況兩造前開另案八十四年度訴
字第一四七號返還價金事件，法院就此爭點審究結果，亦認並未
包含地下停車位（原審卷第一二四頁），上訴人主張系爭房屋有
此地下車庫部分瑕疵尚非可取。依系爭房屋建材表所示，每戶須
設置高級對講機，其設置之位置係在各戶庭院大門，並非在玄關
大門，而上訴人所提出為證之照片係玄關大門，自無法證明有無
裝對講機。玄關大門依約係採高級硫化銅門，有防盜鏈、密碼鎖
，每戶門窗及玄關大門均設磁磺開關，而依前揭照片所見並無密
碼鎖，圓堡社區住戶臨時管理委員會並曾通知被上訴人於玄關大
門及門窗處追加裝設磁磺開關，至於是否裝有防盜鏈則無法判斷
，上訴人亦未就此舉證以實其說。依建材表所示，斜簷屋頂係舖
設文化瓦、Ｓ型瓦、鋼瓦等同級品材料，該文化瓦、Ｓ型瓦、鋼
瓦僅係例示之約定，自難僅因被上訴人所採用者係萬能瓦即認不
合契約，況屋頂舖設萬能瓦每坪造價連工帶料為三千六百八十七
元，較之訴外人詹永實業有限公司舖設鋼瓦每坪造價二千九百九
十八元為高，堪認屬同級品，此有被上訴人提出之單價分析表、
估驗請款單五紙、照片一紙、建材設備說明一紙可佐，亦難認此
係被上訴人施工瑕疵。至上訴人主張樓梯扶手迸裂及地下層、二
樓後陽台之通道門未安裝門框各節，為被上訴人所否認，上訴人
並未提出任何證據以實其說。綜上所述，上訴人以上開存證信函
限期補正之五項瑕疵中，僅門窗部分未裝磁磺開關、玄關大門未
裝密碼鎖一項為可採，其餘各項並非有據。查系爭房屋總價款三
百七十萬元，而密碼鎖及磁磺開關，不過區區數萬元，二者價值
懸殊，苟單憑此細微瑕疵即准上訴人解除本件房地買賣契約，顯
失公平，依民法第三百五十九條第一項但書規定，上訴人憑以主
張解除契約，應非正當合法。至上訴人於八十九年六月十九日起
訴狀所主張之其餘八項瑕疵，其主張之時間係在被上訴人於八十
七年十二月三日以書狀為解除契約之意思表示之後，則本件房地
買賣契約最遲於八十七年十二月三日當時已發生解約之效力，上
訴人於解除契約效力發生後，始提出該八項瑕疵之主張，自不影
響已失效之契約，且無審酌之必要。上訴人雖另主張被上訴人與
其約定應於八十二年九月十五日交屋，惟迄未依約交屋，致上訴
人在外租屋居住二年增加四十八萬元租金之支出而受有損害云云
，並提出協議書、租屋契約、票據為證。然上訴人係於八十二年
五月十二日簽立上開協議書後三日即自行撤銷貸款銀行之委託代
辦行為，致被上訴人無法取得銀行貸款。而上訴人之銀行貸款有
先為給付之義務，已如前述，且上訴人於八十四年間主張被上訴
人交屋遲延解除契約而另案起訴請求返還價金事件已受敗訴判決
確定，亦經原審法院調取台北地院八十四年度訴字第一四七號事
件歷審卷宗核閱無訛，足見被上訴人並無先行交屋之義務，而係
上訴人違約，上訴人以被上訴人交屋遲延，請求損害賠償亦屬無
據。上訴人依解除契約回復原狀請求權，請求被上訴人連帶給付
二百七十四萬七千八百六十七元及利息，併依民法第二百六十條
、第二百三十一條規定，請求被上訴人連帶給付四十八萬元及其
法定遲延利息，均非有理由，不應准許等詞，爰維持第一審所為
上訴人敗訴之判決，駁回其上訴，經核於法並無違背。上訴論旨
，就原審取捨證據、認定事實及解釋契約之職權行使，暨其餘贅
述之理由，指摘原判決不當，求予廢棄，非有理由。
據上論結，本件上訴為無理由。依民事訴訟法第四百八十一條、
第四百四十九條第一項、第七十八條，判決如主文。
中　　華　　民　　國　九十四　年　　七　　月　二十二　日
                      最高法院民事第四庭
                          審判長法官  吳　正　一
                                法官  劉　福　聲
                                法官  黃　義　豐
                                法官  簡　清　忠
                                法官  李　彥　文
      本件正本證明與原本無異
                                      書  記  官
中　　華　　民　　國　九十四　年　　八　　月　　三　　日
                                                      Ｑ
